臺灣高等法院臺南分院刑事判決
　　　　　　　　　　　　　94年度交上更(一)字第228號　Ａ
上　訴　人　臺灣臺南地方法院檢察署檢察官
被　　　告　丙○○
上列上訴人因被告公共危險案件，不服臺灣臺南地方法院90年度
交訴字第451號中華民國91年2月21日第一審判決（起訴案號：臺
灣臺南地方法院檢察署90年度偵字第1300、1853號），提起上訴
，本院判決後（91年度交上訴字第 410號），經最高法院第一次
發回更審，本院判決如下：
    主  文
原判決撤銷。
丙○○駕駛動力交通工具肇事，致人死而逃逸，處有期徒刑柒月
，緩刑參年。
    事  實
一、丙○○於民國（下同）89年12月12日上午11時55分許，駕駛
    ＸＫ-442號營業大貨車，沿台南縣永康市○○○路北向南行
    駛，途經永康市○○○路五八五號前，適歐慧貞騎乘ＺＦＵ
    -839號機車，於該處自行摔倒，致遭丙○○駕駛ＸＫ-442號
    大貨車後輪碾壓，造成歐慧貞頸胸輾壓傷碎裂枷胸骨折出血
    死亡（過失致死部分已經臺灣臺南地方法院檢察署檢察官不
    起訴處分確定在案）。詎丙○○明知駕車肇事，應即採取救
    護或其他必要措施，並向警察機關報告，不得駛離現場，竟
    僅下車與歐慧貞之同行同學邱靜玉、陳乃鳳理論甫五分鐘後
    ，而未在場即時採取救護歐慧貞之措施，更未報警說明車禍
    經過、表明係肇事者，即刻駕車逃逸。嗣後經警依路人所抄
    下之車號循線查獲上情。
二、案經告訴人即被害人歐慧貞之父親戊○○告訴及台南縣警察
    局永康分局報由臺灣臺南地方法院檢察署檢察官偵查起訴。
    理  由
壹、關於證據能力方面
  一、按中華民國92年1月14日修正之刑事訴訟法施行前，已繫
      屬於各級法院之案件，其以後之訴訟程序，應依修正刑事
      訴訟法終結之，但修正刑事訴訟法施行前已依法定程序進
      行之訴訟程序，其效力不受影響，刑事訴訟法施行法第7
      條之3定有明文。又按刑事訴訟法係92年1月14日修正，同
      年2月6日公布，並於同年9月1日施行。查本件告訴人戊○○及證人邱靜玉、陳乃鳳、丁○○、乙○○、甲○○等人
      於刑事訴訟法新制92年9月1日施行前，於警詢及偵查中所
      為審判外之陳述，雖未以證人身分具結；或於審判時未經
      檢辯雙方交互詰問，然依前揭規定，仍具效力，而有證據
      能力，合先敘明。
  二、又按被告以外之人於審判外之陳述，雖為傳聞證據，然經
      當事人於審判程序同意作為證據，法院審酌該言詞陳述或
      書面陳述作成時之情況，認為適當者，亦得為證據。當事
      人、代理人或辯護人於法院調查證據時，知有第159條第1
      項不得為證據之情形，而未於言詞辯論終結前聲明異議者
      ，視為有前項之同意，刑事訴訟法第159條之1 第1項、第
      159條之2分別定有明文。查告訴人戊○○及證人邱靜玉、
      陳乃鳳等人於警、偵訊中之供述，雖均係審判外之陳述，
      但被告於本院準備程序期日，就上開供證均未爭執其證據
      能力（本院卷第27頁），揆之上開規定，自得為證據。
貳、認定犯罪事實所憑之證據及理由
  一、訊據被告丙○○固坦白承認於上揭時地駕駛大貨車，適歐
      慧貞騎乘ＺＦＵ-839號機車，於該處自行摔倒，遭伊所駕
      大貨車後輪碾壓，造成歐慧貞頸胸輾壓傷碎裂枷胸骨折出
      血死亡等情，惟矢口否認肇事逃逸犯行，辯稱：伊於肇事
      後，即下車，有等到救護車來，將被害人歐慧貞送上救護
      車後，始離開肇事現場，並於第二日主動打電話至警察局
      云云。
  二、經查被告丙○○於上揭時地駕駛大貨車，適歐慧貞騎乘Ｚ
      ＦＵ-839號機車，於該處自行摔倒，遭伊所駕大貨車後輪
      碾壓，造成歐慧貞頸胸輾壓傷碎裂枷胸骨折出血死亡之事
      實，迭據被告於警詢、檢察官偵查、原審及本院審理時均
      坦白承認，核與證人邱靜玉、陳乃鳳、丁○○等人所供述
      之情節相符，被害人歐慧貞因本件車禍而遭被告之大貨車
      碾壓，造成歐慧貞頸胸輾壓傷碎裂枷胸骨折出血死亡之事
      實，亦經臺灣臺南地方法院檢察署檢察官相驗屍體屬實，
      有相驗屍體證明書、驗斷書附卷可稽（臺灣臺南地方法院
      檢察署90年度偵字第1853號偵查影印卷第37至46頁）。此
      外，被告因本件車禍，經檢察官偵查結果，亦認定本件車
      禍肇事原因係被害人歐慧貞騎乘機車，自行失控摔倒，遭
      適途經該處由被告所駕大貨車之右後輪碾斃，雖以被告就
      該車禍之發生，難期有防範之可能，被告應無過失，而處
      分不起訴，有檢察官不起訴處分書附卷可憑（同上偵查卷
      第81至83頁）。然綜上開補強證據，已足資堪認被告駕駛
      大貨車肇事而碾斃被害人歐慧貞，與事實相符，可信屬實
      。
  三、雖被告矢口否認有肇事逃逸之行為及故意，並辯稱：伊於
      肇事後，即下車，有等到救護車來，將被害人歐慧貞送上
      救護車後，始離開肇事現場云云。惟查：
    (一)按88年 4月21日增訂刑法第185條之4肇事致人死傷逃逸罪
      ，其犯罪主體限於駕駛動力交通工具肇事致人死傷而逃逸
      者，且祇以行為人有駕駛動力交通工具，致人死傷而逃逸
      之事實為已足，亦即該條之立法意旨，係為維護交通安全
      ，加強救護，減少被害人死傷，促使駕駛人於肇事後，能
      對被害人即時救護，特設該條，乃對於肇事致人死傷而逃
      逸之人加以處罰（最高法院93年度台上字第5585、5599號
      判決意旨分別參照）。又按汽車駕駛人駕駛汽車肇事致人
      受傷或死亡，應即採取救護或其他必要措施，並向警察機
      關報告，不得駛離，道路交通管理處罰條例第62條第 1項
      前段亦定有明文。
    (二)被告雖辯稱：肇事後伊有將車子開往外車道五十公尺處停
      放，伊立即叫救護車，並用伊手機0000000000號，打一一
      九報案打不通，後因有一位路人（小姐）用她的手機打一
      一九報案了，伊就到前面去探視傷者，伊因未有護理常識
      ，不敢去碰傷者，等到救護車人員來將傷者抬上救護車，
      送往醫院後，伊才離開現場，伊在現場約停留五分鐘以上
      云云。然參酌肇事當日在場之證人即被害人歐慧貞同學邱
      靜玉、陳乃鳳二人於89年12月12日肇事當日警訊中均一致
      證稱：當時司機有下車，並向渠等說是渠等自己互撞的，
      然後又上車將車開走等語；證人陳乃鳳於偵查中證稱：司
      機下車來看了一下，即開車走了；另邱靜玉有與被告談一
      會兒，被告並沒有靠近死者，也沒報案，等救護車來時，
      被告已經離開現場等語；證人邱靜玉於偵查中供稱：肇事
      後渠等均忙著報案，貨車司機趁亂離開等語（同上90年度
      偵字第1853號偵查影印卷第10、14、32、77頁）；證人邱
      靜玉於原審法院亦結證稱：被告車停下來後，應該是救護
      車來之前就走了（原審卷第42頁），互核上開證述內容，
      均一致指證稱被告下車與其等理論後，即先行離開肇事現
      場乙節，經核與證人即當日對被害人施以救護之人員乙○○於本院審理時，經交互詰問後仍具結證稱：「我到達現
      場時，沒有看到被告及其車子，我只有看到機車及被害人
      。」、「當時現場現場只有我跟那位同學（指被害人歐慧
      貞同學問當時情形而已。」等情相符（本院卷第45、46頁
      ）。綜參上開證人所描述之當時情形，並參酌被告亦自承
      伊下車與被害人同學爭執後，因有人告訴他非肇事者，留
      在該處做何事，伊即離開現場，伊留在現場約五分鐘等語
      ，則衡之常情，在被告下車之該段短短之五分鐘時間以內
      ，救護車不可能即接獲通知到場，並在現場先為被害人做
      簡易之急救與檢查，再送醫離去，已見被告所辯顯非實情
      ，且參以，被告若於救護車前往現場時，還在現場，證人
      乙○○不可能完全未看到，尤其是被告所駕駛者係屬大貨
      車，其體積龐大，顯而易見，經質之證人乙○○堅決表示
      未曾看到（本院卷第45頁）。參互以上各情，足見上開證
      人所供述：被告於肇事後雖有下車，然僅與其等理論後，
      即先離開肇事現場乙節，應與事實接近，堪予採信。
    (三)再者，依卷附之本件承辦警員丁○○所製作之肇事調查報
      告表記載：警方接獲報案趕至現場，據路人記下肇事逃逸
      大貨車車號，並於車輛行車事故調查報告表載述：肇事大
      貨車未及時救護歐慧貞而逃逸等情（同上偵查卷第 4、21
      頁），並據證人即處理本案車禍之警員丁○○於本院審理
      時到庭結證稱：我到現場，沒有看到肇事者及車輛，係根
      據民眾提供之紙條才查到肇事者（即指被告），我所製作
      之報告書之記載內容是表示肇事者已經離開現場之意思（
      本院卷第46頁），且核與證人甲○○所證述：案發當時，
      我在屋內，有一位客人抄了肇事車輛車牌號碼給我，我將
      車牌號碼交給被害人同學，我當時在屋內並沒有出來看肇
      事情形，也沒有看到貨車等語相符（本院卷第43、44頁）
      ，即令被告對於在警方到現場前即已離去乙情亦不爭執，
      益徵被告肇事後雖曾下車與被害人同學爭執，然甫數分鐘
      即駛離現場，否則路人何須見義勇為而抄下被告之大貨車
      車號，提供予在現場附近經營商店之甲○○，希警方能循
      線查獲逃逸之被告，是被告所辯稱：伊係救護車到達現場
      將死者送醫後，始離開現場云云，顯非實情，尚難憑信。
    (四)雖被告又辯謂：當日救護車來時，伊還跟救護車招手，並
      看到救護人員把手按在被害人脖子上，且叫一位被害人同
      學上救護車並送至奇美醫院云云，惟被告在救護車前往現
      場時在場，已為證人乙○○所否認，且參諸救護人員施救
      時，將手按脖子檢查生命跡象，乃屬一般眾所皆知之急救
      常識，而被害人歐慧貞送往之醫院，亦為其後可查悉之事
      實，是被告執此而證明肇事後確有留至救護車到場後，始
      離開現場，此屬情況事實，亦難逕採為被告有利之證據。
    (五)綜上所述，被告駕駛動力交通工具大貨車，肇事碾壓被害
      人歐慧貞致死等情，已如前述，揆諸前揭道路交通管理處
      罰條例之法令規定及刑法第185條之4立法意旨，被告應立
      即採取救護或其他必要措施，乃被告雖有下車，然卻忙於
      與被害人同學理論，未即時對被害人施以救護，且在現場
      僅短暫停留數分鐘，未待警方至現場處理釐清肇事責任，
      即擅自駛離現場，未留下任何資料以供警方查明肇事責任
      ，足認被告主觀上顯有肇事逃逸之故意甚明。
  四、至被告再辯謂：被害人歐慧貞所受傷害，為「頸胸輾壓傷
      碎裂枷胸骨折出血」，傷勢極為嚴重，而且伊並無救護常
      識，在未經專業人員指示下，亦無法即逕行為傷患護理，
      且伊於翌日有主動打電話到派出所詢問云云，經查：
    (一)按刑法第185條之4肇事致人死傷逃逸罪，祇須行為人有駕
      駛動力交通工具，致人死傷而逃逸之事實為已足，並不以
      被害人必為無自救力之人，無自行維持生存所必要之能力
      為必要，且保護之法益，係為促使駕駛人於肇事能對被害
      人即時救護，以減少死傷，側重社會公共安全之維護（最
      高法院93年度台上字第5585號判決意旨參照）。又按肇事
      逃逸係屬情況犯，即謂行為犯，其可罰性之行為，一旦造
      成特定違法情況之出現，犯罪行為即已完成，自不因其後
      之行為而影響犯罪之成立。
    (二)查被告肇事後，雖下車查看，惟竟僅忙於與被害人同學爭
      執理論過失責任，而未即時對被害人採取救護措施，並未
      待警方到場處理釐清肇事責任，即逕行駛離現場，其主觀
      上已具肇事逃逸之故意而符合刑法第185條之4肇事逃逸罪
      之構成要件。至被害人歐慧貞當時之傷勢如何？是否有其
      他人通知救護車前往救護？是否係屬無自救力之人？則在
      非所問，亦不影響被告未參與協助救護被害人，善盡救助
      之義務及責任，及等待警方查證處理，即逕行駛離現場，
      其客觀行為已該當刑法第184條之4肇事逃逸罪之犯罪構成
      事實。
    (三)又查，被告於肇事後駕車逃離現場之際，即已成立該條之
      肇事逃逸罪，自不能因其翌日打電話到派出所詢問，而使
      已觸犯之肇事逃逸罪不成立，是被告執此抗辯，於法無據
      ，亦非可取。
  五、末按刑法第185條之4肇事致人死傷逃逸罪，祇須行為人有
      駕駛動力交通工具，致人死傷而逃逸之事實為已足，至行
      為人肇事有否過失，則非所問（最高法院88年度台上字第
      7396號判決意旨參照）。雖被告因本件車禍，經檢察官偵
      查結果，認定本件車禍肇事原因係被害人歐慧貞騎乘機車
      ，自行失控摔倒，遭適途經該處由被告所駕大貨車之右後
      輪碾斃，被告就本件車禍之發生，不具過失責任，而處分
      不起訴，揆之前揭最高法院判決意旨，亦不影響刑法第
      185條之4肇事逃逸罪之成立，併予敘明。
  六、綜合上開補強證據之調查結果，並參酌各項情況證據以觀
      ，被告於肇事後，未對被害人善盡救護義務，即逕行駛離
      現場之行為，已該當刑法第185條之4肇事逃逸之犯罪構成
      要件，被告所辯前開各節，經查均非可取。從而，本件事
      證明確，被告肇事逃逸之犯行，洵堪認定。
貳、論罪科刑之理由
  一、查被告所駕駛之大貨車，係屬動力交通工具，被告駕駛該
      大貨車肇事，致被害人歐慧貞死亡而逃逸現場。
  二、核被告丙○○所為，係犯刑法第185條之4之肇事逃逸罪。
參、撤銷改判之理由
  一、基上所述，檢察官上訴意旨，指摘原判決不當，經本院審
      理結果，與事實相合，堪予採信。原審疏未詳查，並未斟
      酌刑法第185條之4立法意旨，而逕以被告罪嫌不足，予以
      被告無罪諭知，自非適法，檢察官提起本件上訴，為有理
      由，自應由本院將原判決予以撤銷，改諭知被告有罪之判
      決，以期適法。
  二、爰審酌被告素無不良前科紀錄，因未諳法令規定而觸犯刑
      章，及犯後已與被害人家屬，達成和解，賠償損害等一切
      情狀，量處有期徒刑七月，以示懲儆。
  三、又按法院對符合刑法第74條之被告，依其犯罪情節及犯後
      態度，足信無再犯之虞，犯罪後因向被害人或其家屬道歉
      或給付合理賠償，經被害人或其家屬表示宥恕者，宜認為
      以暫不執行為適當，並予宣告緩刑，法院加強緩刑宣告實
      施要點第2點第6款參照。查被告未曾受有期徒刑以上刑之
      宣告，有台灣高等法院被告全國前案紀錄表一份可按（本
      院卷第38、39頁），本件因被告未諳法令規定，於肇事後
      ，未善盡其法定救護義務，即逕行駛離現場，致罹刑章，
      惟經近五年之歷次偵審程序，被告應已受很大教訓，當知
      警惕，信無再犯之虞。且被告雖就本件車禍之發生，不具
      過失責任，然被告與其任職之南昌交通有限公司，並於事
      發後立即於90年5月31日，與被害人家屬成立和解，賠償
      被害人新台幣三百五十萬元，有高雄市楠梓區調解委員會
      調解書附卷可稽（同上偵查卷第73、74頁），應符合前揭
      法院加強緩刑宣告實施要點第2點第6款之規定，本院是認
      所宣告之刑以暫不執行為適當，併宣告緩刑三年，以啟自
      新。
肆、適用之法律
  一、刑事訴訟法第369條第1項前段、第364條、第299條第1項
      前段。
  二、刑法第185條之4、第74條第1款。
本案經檢察官張太龍到庭執行職務。
中　　華　　民　　國　　94　　年　　7 　　月　　26　　日
                  刑事第四庭    審判長法　官　鄭文肅
                                      法　官　林勝木
                                      法　官　蔡美美
以上正本證明與原本無異。
如不服本判決，應於收受本判決後十日內向本院提出上訴書狀。
其未敘述上訴理由者並得於提起上訴後十日內向本院補提理由書
狀（均須按他造當事人之人數附繕本）「切勿逕送上級法院」。
　　　　　　　　　　　　　　　　　　　書記官　蔡振豐
中　　華　　民　　國　　94　　年　　7 　　月　　27　　日
附錄法條：
中華民國刑法第185條之4：
駕駛動力交通工具肇事，致人死傷而逃逸者，處 6 月以上 5 年
以下有期徒刑。
